【裁判字號】    98,交聲,128
【裁判日期】    980212
【裁判案由】    聲明異議
【裁判全文】
臺灣臺中地方法院交通事件裁定         98年度交聲字第128號
原處分機關  交通部公路總局臺中區監理所豐原監理站
異  議  人
即受處分人  甲○○
上列受處分人因違反道路交通管理處罰條例案件，對於交通部公
路總局臺中區監理所豐原監理站於民國97年12月26日所為之處分
（豐監稽違字第裁63-HC0000000號裁決書）聲明異議，本院裁定
如下：
    主    文
原處分關於裁處甲○○罰鍰新臺幣肆萬玖仟伍佰元部分撤銷。
前項撤銷部分，甲○○不罰。
    理    由
一、原處分機關係以：本件異議人即受處分人（下稱受處分人）
    甲○○於民國（下同）96年11月19日01時25分，駕駛車牌號
    碼6991-LP號自用小客車，在臺中縣神岡鄉○○路123巷口處
    ，因「酒後駕駛汽車，經測試檢定呼氣酒精濃度達0.90mg/l
    」，違反道路交通管理處罰條例第35條第1項第1款規定，經
    臺中縣警察局豐原分局員警以中縣警交字第HC0000000號舉
    發違反道路交通管理事件通知單當場舉發，交通部公路總局
    臺中區監理所豐原監理站乃於97年12月26日以豐監稽違字第
    裁63-HC0000000 號裁決書裁處罰鍰新臺幣（下同）49500元
    ，並吊扣駕駛執照1年（駕照已執行吊扣）及施以道安講習
    。依行政罰法第26條規定：「一行為同時觸犯刑事法律及違
    反行政法上義務規定者，依刑事法律處罰之。但其行為應處
    以其他種類行政罰或得沒入之物而未經法院宣告沒收者，亦
    得裁處之。（第1項）前項行為如經不起訴處分或為無罪、
    免訴、不受理、不付審理之裁判確定者，得依違反行政法上
    義務規定裁處之。（第2項）」，又法務部95年5月25日法律
    字第0950700393 號函釋見解，前揭「不起訴處分」包括「
    緩起訴處分」。故原處分機關依法所為之裁處，並無違誤。
二、受處分人之異議理由略以：受處分人因本件酒醉駕車之事實
    而另涉及公共危險罪，經臺灣臺中地方法院檢察署檢察官為
    緩起訴處分，並命向國庫支付60000元，今竟又遭原處分機
    關對同一事實重複裁罰49500元，依行政罰法第26條之一事
    不二罰規定，此裁決顯然有誤，故請求撤銷行政罰鍰49500
    元之處罰等語。
三、按「汽車駕駛人，駕駛汽車經測試檢定酒精濃度超過規定標
    準者，處15000元以上60000元以下罰鍰，並當場移置保管其
    車輛及吊扣其駕駛執照1年。因而肇事致人受傷者，並吊扣
    其駕駛執照2年；致人重傷或死亡者，吊銷其駕駛執照，並
    不得再考領」，道路交通管理處罰條例第35條第1項第1款定
    有明文（而違反道路交通管理事件統一裁罰基準表規定，駕
    駛人駕駛小型汽車，其吐氣所含酒精濃度超過每公升0.55毫
    克以上，處罰鍰49500元）。惟行政罰法第26條第1項規定：
    「一行為同時觸犯刑事法律及違反行政法上義務規定者，依
    刑事法律處罰之。但其行為應處以其他種類行政罰或得沒入
    之物而未經法院宣告沒收者，亦得裁處之。」此乃一行為同
    時造成刑罰法律與行政秩序罰規定發生競合適用之關係時，
    基於「一事不二罰」之法理，經由立法程序確立應以刑罰優
    先為原則，避免行為人承受過度且重複之處罰。此觀該條立
    法理由明確揭示：「一行為同時觸犯刑事法律及違反行政法
    上義務規定時，由於刑罰與行政罰同屬對不法行為之制裁，
    而刑罰之懲罰作用較強，故依刑事法律處罰，即足資警惕時
    ，實無一事二罰再處行政罰之必要。且刑事法律處罰，由法
    院依法定程序為之，較符合正當法律程序，應予優先適用。
    但罰鍰以外之沒入或其他種類行政罰，因兼具維護公共秩序
    之作用，為達行政目的，行政機關仍得併予裁處，故為第一
    項但書規定。」，其理益明。是以上揭行政罰法中刑事法律
    處罰優先且不再處以行政秩序罰之目的，既係因為行為人已
    接受刑罰而足資警惕，且已發生懲罰之作用，即無使行為人
    陷於雙重處罰之不利益，則關於刑事法律處罰之範圍自應採
    取實質認定，凡刑事實體法或程序法中所規定客觀上剝奪行
    為人生命、自由、財產權利，主觀上亦因制裁之嚴厲性、痛
    苦性，其強度足以造成心理強制而間接達成矯正教化目的之
    處遇手段，皆應納入其中，而不以形式上符合刑法第32條至
    第34條所定主刑及從刑種類者為限，始與法律規範之意旨相
    符。
四、經查：
  (一)本件受處分人於上開時、地酒醉駕車，經警方以中縣警交字
    第HC0000000號舉發違反道路交通管理事件通知單當場舉發
    等情，為受處分人所不否認，並有該舉發違反道路交通管理
    事件通知單影本在卷可稽，足認屬實。故原處分機關交通部
    公路總局臺中區監理所豐原監理站於97年12月26日以豐監稽
    違字第裁63-HC0000000號裁決書裁處罰鍰49500元，並吊扣
    駕駛執照（駕照已執行吊扣）及施以道安講習，原無違誤。
  (二)惟依行政罰法第26條之立法理由觀之：「一行為同時觸犯刑
    事法律及違反行政法上義務規定時，由於刑罰與行政罰同屬
    對不法行為之制裁，而刑罰之懲罰作用較強，故依刑事法律
    處罰，即足資警惕時，實無為一事二罰再處行政罰之必要。
    且刑事法律處罰，由法院依法定程序為之，較符合正當法律
    程序，應予優先適用。但罰鍰以外之沒入或其他種類行政罰
    ，因兼具維護公共秩序之作用，為達行政目的，行政機關仍
    得『併與裁處』」。故在處罰目的且處罰方式相同時，若依
    刑事法律處罰，即足資警惕時，實無為一事二罰再處行政罰
    之必要。又刑事訴訟法第253條之2規定，檢察官為緩起訴處
    分，得命被告於一定期間內履行「向公庫或指定之公益團體
    、地方自治團體支付一定之金額」，此一命被告為金錢給付
    的部分，應得被告之同意。命被告為金錢給付部分，並得為
    民事強制執行名義。檢察官課被告以上之負擔，由於此負擔
    雖非「刑罰」，但性質上可謂實質的制裁，且造成被告權利
    受限制的影響。則受處分人上開違反刑事法律禁止規範之犯
    罪事實既已明確，僅因檢察官採取緩起訴處分之替代性刑事
    處遇手段，未將該案逕行起訴或聲請簡易判決處刑，致其後
    適用之刑事訴訟程序有所區別，然就受處分人負有支付一定
    金額予檢察官指定機構之義務觀察，其如未在上開指定期間
    內確實履行義務，依刑事訴訟法第253條之3第1項第3款之規
    定，受處分人將遭受撤銷緩起訴處分之不利益；反之，倘其
    確實遵守並履行各項緩起訴條件，除非合於刑事訴訟法第26
    0條所定情形之一，否則受處分人即無再就同一案件遭受刑
    事訴追之虞。從而，受處分人已因上開緩起訴處分而剝奪其
    財產權，主觀上前揭金錢給付義務亦具有強制性、懲罰性，
    雖不若易科罰金係以支付金錢作為自由刑之替代，惟經由緩
    起訴處分條件之履行使其免於遭檢察官發動起訴程序，仍具
    有替代刑罰之效果，廣義而言，應屬前揭所稱之「實質刑事
    法律處罰」，而有行政罰法第26條第1項「一事不二罰」規
    定之適用（臺灣高等法院臺中分院95年度交抗字第477號裁
    定同此結論，可資參照）。
  (三)至法務部95年5月25日法律字第0950700393號函雖謂：行政
    罰法第26條第2項所稱「不起訴處分」包括「緩起訴處分」
    在內等語，惟該項乃例外得裁處行政秩序罰之補充規定，參
    諸該條文係將「不起訴處分」、「無罪」、「免訴」、「不
    受理」、「不付審理」等不能證明刑事被告犯罪或未曾使其
    實際接受刑罰之情形逐一臚列，顯然與該條第一項所指發生
    處罰競合之前提要件尚有未合，故有第2項仍依違反行政法
    上義務規定裁處之必要。本件緩起訴處分既非不能證明行為
    人之犯罪事實，且有支付一定金額之實質處罰，自與上開行
    政罰法第26條第2項列舉之不起訴處分等情形迥然有別，仍
    無從遽為比擬而為相同之處置。如若不然，則刑事被告如經
    法院循審判程序判處罰金或得以易科罰金之拘役或有期徒刑
    ，均得以援用行政法罰第26條第1項之規定，免於處以行政
    秩序罰之雙重不利益；至於藉由緩起訴處分而節省司法資源
    者，在基於實質懲罰目的而其財產權遭受剝奪之餘，卻仍需
    繳納一定金額之行政罰鍰，其結果勢必降低刑事被告接受緩
    起訴處分之意願，而反噬緩起訴處分替代繁複刑事審判程序
    之制度性機能。準此以言，行政罰法第26條第2項既未將緩
    起訴處分列舉其中，本於「例外規定從嚴解釋」之法理及前
    揭說明，自不能將條文中「不起訴處分」之範圍，擴及於性
    質顯不相同之「緩起訴處分」，附此敘明。
  (四)又道路交通管理處罰條例第35條所規定之裁處，含有罰鍰與
    吊扣駕照之處分，二者分屬行政罰法中之裁罰，有對於過去
    違反義務行為處罰之「秩序罰」（指罰鍰），以及對於預防
    將來再犯危險之「管制罰」（指吊扣駕照）；前者對於過去
    義務違反而為秩序罰之目的，與刑事制裁酒醉駕車所欲達到
    保護交通安全之目的相同，二者既為相同之目的，則處以較
    重之刑事制裁為已足，自無重複處罰行政罰之必要。本件受
    處分人因本案另涉犯刑法第185條之3酒醉駕車之公共危險罪
    ，經臺灣臺中地方法院檢察署檢察官於96年11月20日以96年
    度速偵字第5452號為緩起訴處分，並於處分書中載明緩起訴
    期間為1年，受處分人應於收受執行緩起訴處分命令通知書
    之日起2個月內，向國庫支付60000元。該緩起訴處分於96年
    12月20日形式確定，並於97年12月19日期滿未經撤銷而實質
    確定，且受處分人已於97年2月18日繳納緩起訴處分金，此
    有該緩起訴處分書、緩起訴處分命令通知書及臺灣臺中地方
    法院檢察署自行收納款項統一收據影本在卷可參。是本件對
    於性質相同之金錢裁罰，已依懲罰作用較強之刑事法律制裁
    後，原處分機關自不得就該同一違規事實再處以「罰鍰」之
    理。原處分就此未予詳查，遽予裁罰，尚有未恰。
五、綜上所述，原處分機關所為上開罰鍰之行政裁罰，即有未洽
    ，受處分人就此部分之異議，為有理由，故就此部分之原處
    分應予撤銷，並為不罰之諭知。（至於原處分機關上開吊扣
    駕駛執照及施以道安講習之行政裁罰，依上開道路交通管理
    處罰條例、違反道路交通管理事件統一裁罰基準表及行政罰
    第26條第1項但書等規定，則核無不當，且受處分人僅係就
    上開原處分裁處罰鍰之部分聲明異議，並未就吊扣駕駛執照
    及施以道安講習部分聲明異議，附此敘明）。
六、據上論斷，應依道路交通管理處罰條例第87條第2項、道路
    交通案件處理辦法第20條前段，裁定如主文。
七、如不服本裁定，得於送達之翌日起5日內，向本院提出抗告
    狀。
中    華    民    國    98    年     2    月    12    日
                        交通法庭  法  官  蔡建興
以上正本證明與原本無異。
                                  書記官  黃英寬
中    華    民    國    98    年     2    月    12    日


司法院資訊處製作；財團法人民間司法改革基金會備份。
